臺灣高等法院臺南分院刑事判決
上　訴　人　臺灣雲林地方法院檢察署檢察官
被　　　告　甲 ○ ○
指定辯護人　本院公設辯護人　丙　○　○
上列上訴人因被告家暴公共危險案件，不服臺灣雲林地方法院93
年度訴字第557號中華民國94年1月19日第一審判決（起訴案號：
臺灣雲林地方法院檢察署93年度偵字第753號），提起上訴，本
院判決如下：
    主  文
上訴駁回。
    理  由
壹、公訴意旨略以：被告甲○○為楊萬歷之子，楊萬歷與楊文義
    為兄弟關係。楊萬歷前在雲林縣土庫鎮○○○段六一四之十
    一號土地建有房屋一棟，嗣因土地分配予楊文義而遭拆除，
    雙方因此心生芥蒂。甲○○意圖報復，於民國九十二年十一
    月二十二日下午四時許，對楊文義址設雲林縣土庫鎮埤腳里
    四鄰埤腳四四之六號住宅丟擲磚塊等物，楊文義因不堪其擾
    ，遂至埤腳里里長黃玉城辦公室請求排解，詎甲○○更變本
    加厲，竟基於放火之犯意，持裝有機油之保特瓶乙只，於同
    日下午四時四十分許，在上址楊文義住宅，將上開保特瓶內
    之機油潑灑在楊文義住宅旁之長約二點八公尺、寬約一點八
    公尺、高約零點七公尺，內含木屑等易燃物品之廢棄物堆，
    並以打火機引燃，（起火點距離楊文義住宅約一點五公尺，
    僅有塑膠網間隔），剎時火勢甚猛，火蛇竄出塑膠網外。適
    楊文義之妻乙○○在家，乙○○見狀隨即撥打電話通知楊文
    義，並由黃玉城撥打電話報警。嗣義消謝正益到場，見火勢
    轉小，即以鍋子裝水，撲滅火勢而不遂。因認被告涉犯刑法
    第一百七十三條第三項、第一項之放火燒燬現供人使用之住
    宅未遂之罪嫌云云。
貳、按犯罪事實應依證據認定之，無證據不得推定其犯罪事實，
    不能證明被告犯罪者，應諭知無罪之判決，刑事訴訟法第一
    百五十四條、第三百零一條第一項分別定有明文。又刑事訴
    訟法第一百六十一條第一項規定：檢察官就被告犯罪事實，
    應負舉證責任，並指出證明之方法。因此，檢察官對於起訴
    之犯罪事實，應負提出證據及說服之實質舉證責任。倘其所
    提出之證據，不足為被告有罪之積極證明，或其指出證明之
    方法，無從說服法院以形成被告有罪之心證，基於無罪推定
    之原則，自應為被告無罪判決之諭知，最高法院九十二年台
    上字第一二八號判例可資參照。而認定不利於被告之事實，
    須依積極證據，苟積極證據不足為不利於被告事實之認定時
    ，即應為有利於被告之認定，更不必有何有利之證據；又認
    定犯罪事實，所憑之證據，雖不以直接證據為限，間接證據
    亦包括在內，然無論直接或間接證據，其為訴訟上之證明，
    須於通常一般之人均不致於有所懷疑，而得確信其為真實之
    程度者，始得據之為有罪之認定，倘其證明尚未達到此一程
    度，而有合理性懷疑之存在時，即無從為有罪之認定，此有
    最高法院三十年上字第八一六號、七十六年臺上字第四九八
    六號判例意旨可資參照。
、公訴人認被告甲○○涉有前揭犯嫌，無非以告訴人乙○○與
    證人楊文義、黃玉城、周國富、林建宏、謝正益之陳述，及
    該廢棄物堆置在楊文義住宅旁，與住宅只有塑膠網之隔，而
    起火點距離住宅僅一點五公尺，且經偵查檢察官到場檢視，
    該廢棄物內容為磚塊、木屑等等，若欲處理，應僱請環保人
    員清理，方為正途，並無放火燒燬之理，以及檢察官勘驗現
    場筆錄、現場照片十七張、現場圖一張、土庫鎮○○○段六
    一四之六地號土地登記謄本及地籍圖謄本一份等為其論據。
肆、原審訊據被告甲○○固坦承其有於上揭公訴意旨所指之時、
    地放火燒燬廢棄物及火勢有燒到上開塑膠網等情，惟堅決否
    認有何前揭犯行，辯稱：伊單純係要清理廢棄物，並且也有
    在現場注意火勢，網子可能是警察在喊，伊跑到前面，才會
    燒到那個網子。如果伊真要縱火，就不可能只使用機油，也
    不可能只把火點在廢棄物，且會三更半夜去燒，而伊燃燒的
    廢棄物距離被害人家裡還有一段距離，被害人的家與伊住家
    是牆壁接著牆壁緊鄰，故不可能有放火燒被害人房子的故意
    等語。
伍、經查：
甲、被告甲○○無放火燒燬被害人住宅之動機與故意：
  (一)被告甲○○與被害人楊文義、乙○○係因廢棄物處理問題致
    生本案嫌隙：
  1.證人即里長黃玉城於原審審理時結證稱：「（問：你是去調
    解什麼事情？）為了拆掉舊房子下來的木條、木片等廢棄物
    處理的問題，本來楊文義的媽媽有說要搬走，費用楊文義的
    媽媽要出，但因要丟廢棄物的地方沒有很多，要找丟廢棄物
    的地方需要一點時間，我有跟楊文義的媽媽說要等找到地方
    才能丟，因經過一段時間都沒有搬走，所以雙方又吵架，楊
    文義的媽媽說就不要搬走了。那堆廢棄物已經很多年沒有搬
    走了，從楊文義的媽媽有說要搬走到發生本案，約二十多天
    ，因被告要求馬上搬走，不願意再等，才發生本案。」等情
    在卷（見原審卷第四○頁背面至第四四頁正面），核與被告
    之兄即證人楊家賓於原審結證所述：九十一年十一月我們有
    請里長協調五、六次，警察來時，他就說要清，他們是敷衍
    ，警察走後他們就不處理，還說你告我，他就是故意不清理
    ，要跟我們搗亂等情節（見原審卷第四五、四七頁），及被
    害人乙○○於警詢及偵查中指訴：「是我家後方的一些舊房
    子拆下的建築廢棄物引起他的不滿，才會至我家縱火。」（
    見警卷）「（雜物是誰堆的？）以前是甲○○的爸爸蓋房子
    所遺留下來的雜物，『後來因為他爸爸生病，他才要把它燒
    掉』，因為他們幾年前在我家的後面蓋一棟房子，後來我先
    生用挖土機把它拆掉，雜物就放在我家旁邊，就是他燒的那
    堆。」（見偵查卷第二五頁）等情節，而被告之父楊萬歷於
    警詢證稱：我是生小細胞肺癌，有長庚紀念醫院診斷證明書
    為憑等語（見偵查卷第七九、八一頁）及被告於偵查中陳稱
    ：「（為何會在他家旁邊燒呢？）因為我椎間盤突出的老毛
    病十幾年了。」等語（見偵查卷第六六頁），又被害人楊文
    義於偵查中指稱：甲○○有叫我們處理，我們有要處理，但
    都叫不到人手來處理，也不能亂放等情，均可見本案確係緣
    起雙方對該堆廢棄物處理之方式不同態度而起，及被告認為
    其父與伊身體欠安，係因該堆廢棄物久未處理致居家週遭環
    境髒亂而引起，而非因兄弟分產糾紛而起，至為灼然，則被
    告自無放火要燒被害人房子之動機。公訴意旨認：被告甲○
    ○之父楊萬歷與楊文義為兄弟關係，楊萬歷前在雲林縣土庫
    鎮○○○段六一四之十一號土地建有房屋一棟，嗣因土地分
    配予楊文義而遭拆除，雙方因此心生芥蒂。甲○○意圖報復
    ，…基於放火之犯意…云云，尚嫌無據。
  2.由上可見，被告甲○○與被害人楊文義、乙○○既屢因廢棄
    物清理問題而生齟齬，被告多次請被害人清理，惟被害人遲
    未自行清理，致使被告為迅速清理廢棄物而自行放火處理而
    生本案糾紛。
  3.至被告甲○○於案發當日有無拿磚塊丟擲被害人住家？經查
    ，證人黃玉城於原審審理時證稱：「（問：楊文義在火燒的
    那天，他是否有說被告有拿磚塊丟擲他家？）他有跟我說，
    但是我沒有看到，我也不知道。」（見原審卷第三八頁），
    是被害人楊文義於偵查中此部分指訴（見偵查卷第五二頁及
    證人黃玉城警詢筆錄），並無其他證據可資證明，自難信實
    。退步言之，縱被告有此行為，亦不足以證明被告有放火要
    燒被害人房子之動機，反足以證明雙方對該堆廢棄物處理之
    方式不同態度，且被害人已經長期尚未處理妥當而引發被告
    之不滿與不耐。
  (二)被告甲○○於案發時地放火燒燬廢棄物，應無燒燬告訴人乙
    ○○住宅之故意：
  1.被告甲○○之住家與告訴人住家牆壁相連，業經證人黃玉城
    、楊家賓於原審審理時結證在卷（見原審卷第四十二頁反面
    、第四十七頁），告訴人於偵查中亦稱：我們與甲○○住隔
    壁（見偵查卷第二五頁），且有警繪現場圖及現場照片附卷
    可稽（見偵查卷第一六頁至二○頁），是如被告確要放火燒
    燬被害人住家，則延燒至自己住家之可能性極大，衡諸常情
    ，水火無情應為被告所知，被告當不致為此損人害己之行為
    。
  2.被害人乙○○、楊文義於偵查中一致證稱：「（你們是否同
    意他們放火燒掉雜物？）沒有。（事前有無告訴你們？）他
    們有說要放火燒掉。」等情（見偵查卷第二七頁），則被告
    若有意藉助燃燒該雜物以延燒被害人住宅，依常情，焉有事
    先告知之理？
  3.被告若有意藉助燃燒該雜物以延燒被害人住宅，衡諸常情，
    應會儘力避免自己行蹤曝光，則焉有於光天化日下為之，而
    不趁深夜為之之理？
乙、被告甲○○非對被害人住宅放火致生抽象之公共危險：
  (一)被告甲○○非在被害人住宅內放火或在被害人住宅牆壁邊放
    火，而係在被害人住宅外之廢棄物堆上點火引燃，及在距離
    被害人住宅一八˙五公尺之馬路邊燃燒不明物體（見偵查卷
    第一六頁警繪現場圖）。
  (二)證人楊文義於檢察官訊問時證稱：「廢棄物原本的材質為水
    泥磚及木材。」（見偵查卷第五一頁）及告訴人乙○○於檢
    察官訊問時陳稱：「網子裡面沒有易燃材質，就是水泥地與
    牆壁。」（見偵查卷第二五頁）。
  (三)案發時被告放火燃燒廢棄物之火勢，並非甚大：
  1.證人即當日到場處理之員警周國富於檢察官訊問時證稱：「
    沒有看到甲○○手裡拿到水管或水桶。我到場時看到黑色網
    子還在燒，廢棄物那堆已經沒有在燒。」「整個過程就是我
    下車時先看到馬路邊有二塊焦黑的痕跡，我走到後面看到黑
    色的網子在燒，又聽到甲○○二兄弟在前面叫囂，我就到前
    面去制止，再回到後面時火已經滅了。」（見偵查卷第六十
    六頁）。
  2.告訴人乙○○於檢察官訊問時雖指稱：「（問：當初滅火的
    過程？）我打電話給我先生，本來火勢很大（比我們家的屋
    頂還高），等我先生回來火勢稍微變小（已經比屋頂還低）
    ，那時候塑膠網已燒一個大洞，火舌也冒出來，我先生看警
    察還沒來，他就打電話，我那時候在整理衣服，我人一直都
    留在房子裡面，不知道過多久，警察就來了，就拿水桶裝水
    一、二次就把火熄住了。」（見偵查卷第五十二頁）然查，
    如案發時之火勢之大、情勢之危急確如告訴人所述，告訴人
    為何未立刻報警或通知消防隊？反而是打電話給其夫楊文義
    轉請里長黃玉城報警？又衡諸經驗法則，一般人驟遇他人放
    火，多是立即搶救貴重物品後逃離火場以求安全，詎告訴人
    見火勢比其住家屋頂還高，竟仍一直留在房子裡面整理衣服
    ，不思逃出，告訴人乙○○所述顯與常情不符，即難以令人
    遽予採信。
  3.又被害人楊文義於檢察官訊問時陳稱：「（問：當初發生火
    災時你人在哪裡？）里長黃玉城辦公室，我本來去里長那裡
    是請里長排解對方丟磚塊的行為，後來四點多我太太打電話
    到里長辦公室找我，里長就打電話報警，我騎機車回到家看
    到警察還沒來，我就打一一０，那時候火勢很大，已經燒出
    塑膠網，火舌已經冒出洞外，過了幾分鐘義消來，我那時正
    在把一些電器用品搬到我大嫂王昭軟那邊（四四號）...。
    」（見偵查卷第五二頁）惟查，證人即最先抵達案發現場協
    助救火之義消謝正益於警詢時陳稱：「我比消防車先到達現
    場，看到四十四之六號旁雜物堆上塑膠網還在燃燒，我立即
    至一間房子內利用鍋子裝水去將火熄滅。」（見偵查卷第八
    十八頁），經查證人謝正益此部分之證述，核與告訴人乙○
    ○所述：「（問：火是誰滅的？）是義消用我們家的水滅的
    。」「警察就來了，就拿水桶裝水一、二次就把火熄住了」
    （見偵查卷第二十六頁、第五十二頁）、證人黃玉城里長於
    原審審理時證述其抵達現場時，楊文義正與被告甲○○在吵
    架，現場火沒有多大，只剩下黑網子在燒。（見原審卷第四
    十頁、第四十二頁）及證人即雲林縣土庫消防隊警員林建宏
    於檢察官訊問時所述：「（火是否你撲滅的？）我們到時火
    就已經滅了，的確有燒一個大洞。」（見偵卷第二十六頁）
    等語相符。是義消謝正益既是在被害人楊文義報警幾分鐘後
    即抵達現場，並可以僅憑水桶裝水一、二次即可撲滅火勢，
    又被害人楊文義或證人林建宏均未有何滅火之舉，足見證人
    謝正益抵達現場時之火勢應該甚小而可以輕易撲滅，又如火
    勢甚大，被害人楊文義豈會不從事救火或搶救財物而反與被
    告爭吵，是堪認被害人楊文義之指述亦有誇大之處，而難以
    採信。
  (四)證人即埤腳里里長黃玉城於原審審理時證稱：「（問：著火
    的地方離被害人的房子有多遠？）離二公尺有。」「（問：
    火著多大？）沒有多大，只剩下黑網子在燒。」「（問：是
    否可以形容？）就是只有網子在燒。」「（問：楊文義他們
    的房子靠近網子的牆壁是什麼材質？）磚造。」「（問：你
    那天去看時，網子在著火是否會燒到楊文義家的牆壁？）不
    會。」（見原審卷第四二頁、第四四頁背面），核與證人謝
    正益於警詢時證稱：「火勢不會有延燒可能。」（見偵查卷
    第八十八頁）等語相符。
  (五)綜上，足見(1)除被告放火燃燒之上開廢棄物堆有木材可以燃
    燒外，該廢棄物與被害人上開住宅間並無易燃物品，就是水
    泥地與牆壁；(2)被告所放之火亦僅燃及離被害人住家一‧五
    公尺旁之塑膠網（見偵卷第七十一頁虎尾分局所繪現場圖上
    測得之距離），可見被告點燃之火勢並非甚大；(3)且延燒被
    害人楊文義、乙○○住家之可能性極低。是被告甲○○在被
    害人住宅外放火燃燒上開廢棄物結果，對被害人住宅不會致
    生抽象之公共危險，至為灼然。
丙、揆諸首揭法條及判例要旨，本件檢察官未提出適合於證明被
    告犯罪之積極證據，本院就卷內訴訟資料，逐一剖析，參互
    審酌，認被告前開所辯尚堪採信。從而，被告既未自白有放
    火燒燬被害人住家之犯意及犯行，本於罪疑惟輕原則，只能
    認定被告放火之目的僅在燒燬上開廢棄物，尚難以認定其有
    放火燒燬被害人住家之故意。此外別無讓法院獲得被告有罪
    心證之積極證據，應認不能證明被告犯罪，應為被告無罪之
    諭知。
陸、至(一)公訴檢察官於原審審理時主張被告縱無燒燬被害人住家
    犯行，亦應構成刑法第一百七十五條第一項之放火燒燬他人
    所有物罪云云。按刑法第一百七十五條構成要件要素中設有
    「致生公共危險」之構成要件要素，本罪之構成必須就案件
    之實際情狀判斷是否真有具體之公共危險存在，必確實存在
    具體之公共危險者，行為方能構成本罪。經查，(1)上開廢棄
    物被害人楊文義本即有意予以清運他處丟棄，業經證人黃玉
    城於原審審理時證述甚詳（見原審卷第四十三頁），已難認
    屬被害人楊文義之所有物。(2)又被告辯稱放火係欲燒燬上開
    廢棄物，因員警到場時欲前往說明，始延燒至被害人楊文義
    所有之上開塑膠網一節，亦據證人楊家賓於原審審理時證述
    屬實在卷（見原審卷第四十六頁背面）。(3)且被告點燃之火
    勢雖燃及該塑膠網，惟並無延燒被害人住家之可能，亦據證
    人黃玉城、謝正益陳述明確，已如前述。是被告放火燒燬上
    開廢棄物及因而燒及上開塑膠網之行為，尚難認有何致生公
    共危險之情形，自難以刑法第一百七十五條罪責相繩，公訴
    檢察官所指顯有誤會。(二)偵查檢察官補充上訴理由稱：被告
    放火之行為，應隱含有加害被害人生命身體之意，而涉犯刑
    法第三百零五條恐嚇危害安全罪嫌云云，經查，被告甲○○
    與被害人楊文義、乙○○係屢因廢棄物清理問題而生齟齬，
    被告多次請被害人清理，惟被害人遲未自行清理，致使被告
    為迅速清理廢棄物而自行放火處理致生本案，已如前述，故
    被告應亦無恐嚇危害安全之故意，偵查檢察官所指尚有未洽
    。併此敘明。
柒、原審以調查證據結果，斟酌全辯論意旨，認不能證明被告犯
    罪，而諭知被告無罪，核無不當，檢察官上訴意旨仍執前詞
    認應成立犯罪，指摘原判決不當，為無理由，應予駁回。
捌、被告經合法傳喚，無正當之理由不到庭，爰不待其陳述，逕
    行判決。
據上論斷，應依刑事訴訟法第368條、第371條，判決如主文。
本案經檢察官張太龍到庭執行職務。
中　　華　　民　　國　　94　　年　　6 　　月　　30　　日
                  刑事第三庭    審判長法　官  陳義仲
                                      法　官  楊子莊
                                      法　官  陳顯榮
以上正本證明與原本無異。
檢察官如不服本判決應於收受本判決後十日內向本院提出上訴書
，其未敘述上訴理由者並得於提起上訴後十日內向本院補提理由
書。
　　　　　　　　　　　　　　　　　　　書記官  陳嘉琍
中　　華　　民　　國　　94　　年　　7 　　月　　1 　　日
